臺灣臺中地方法院民事判決　九十一年度重訴字第六三號
　　原　　　告　丙○○
　　被　　　告　合作金庫銀行股份有限公司
　　法定代理人　甲○○
　　訴訟代理人　乙○○
右當事人間請求確認抵押權不存在事件，本院判決如左：
    主      文
原告之訴駁回。
訴訟費用由原告負擔。
    事      實
甲、原告方面：
  一、聲明：
    (一)確認被告就原告所有坐落台中市○○區○○段二三八之二四地號、同段二三九
      之二五地號二筆土地及其上建物即門牌號碼台中市北區三光巷九十弄六十二號
      房屋，於民國七十九年收件普字第○○三○五四號，民國七十九年一月二十四
      日設定本金最高限額新台幣六百六十萬元之抵押權所擔保之債權不存在。
    (二)被告應將前項土地及建物所為之抵押權設定登記塗銷。
  二、陳述：
    (一)原告之父黃杰仁於民國（下同）五十二年間與原告之母陳翠鑾結婚，於婚姻關
      係存續中之六十八年間，原告之父黃杰仁以原告之母陳翠鑾名義購入台中市○
      ○區○○段二三八之二四地號、同段二三九之二五地號二筆土地及其上建物即
      門牌號碼台中市北區三光巷九十弄六十二號房屋乙棟，依七十四年修正前民法
      規定，上開房地應為原告之父所有，故原告之父黃杰仁於八十三年七月二十八
      日死亡後，上開房地即由原告所繼承，並已辦妥繼承登記完畢，合先敘明。
    (二)緣原告之母陳翠鑾於七十九年一月二十二日因欲向被告銀行彰化分行借款，經
      徵得原告之父同意後，提供上開房地設定最高限額新台幣（下同）六百六十萬
      元之抵押權（下稱系爭抵押權）予被告，基此，原告之母陳翠鑾乃於八十三年
      八月二十三日向被告銀行彰化分行借款五百二十五萬元。嗣九十年七月間，原
      告因欲利用上開房地，遂於九十年七月四日委請律師發函予被告銀行彰化分行
      ，請求查明陳翠鑾以上開房地為擔保向被告所借款項尚欠本息之金額為何，經
      被告銀行彰化銀行以九十年八月三十日（九○）合金彰放字第五三二二號函通
      知原告稱：「陳翠鑾君截至九十年八月二十九日止，在分行現欠本金八六一七
      四○元正，及自九十年八月二十三日起至清償日止之利息」，原告即於九十年
      九月六日代陳翠鑾清償上揭款項，後原告因系爭抵押權所擔保之債務業因清償
      而消滅，要求被告核發清償證明書予原告，詎被告竟以陳翠鑾前另提供其所有
      坐落苗栗縣造橋段大桃坪段第六九八、六九八之一、六九八之二、六九九之六
      至六九九之十地號八筆土地（下稱苗栗土地）設定抵押權、而於八十年十一月
      十八日向被告銀行大安分行借款九百十萬元，尚有債款未清償為由，拒絕核發
      清償證明書予原告，然陳翠鑾係於八十年間以苗栗土地設定抵押權並借款，其
      後因陳翠鑾未依約清償而經被告銀行於八十四年間聲請拍賣抵押物（執行案號
      ：臺灣新竹地方法院八十四年度執字第六七一號），就拍賣抵押物所得價金仍
      不足清償部分，亦經陳翠鑾與被告銀行大安分行達成和解，由陳翠鑾自八十四
      年五月間起以按月清償一萬九千元之方式分期清償，陳翠鑾並按月清償至今，
      顯見陳翠鑾以苗栗土地設定抵押權向被告銀行大安分行借款與其以上開房地向
      被告銀行彰化分行設定系爭抵押權係屬二事，陳翠鑾該以苗栗土地為擔保所借
      之九百十萬元債務並非系爭抵押權擔保之債權範圍甚明，被告以指鹿為馬之方
      式，企圖以陳翠鑾它筆借款冒充為系爭抵押權之被擔保債權，損害原告權益甚
      鉅，原告自有即受確認判決之法律上利益，故起訴請求確認被告就系爭抵押權
      所擔保之債權不存在。
    (三)原告已代陳翠鑾清償上開房地所擔保之債權，已如前述，則系爭抵押權所擔保
      之債權已因清償而消滅，被告理應核發清償證明書予原告，並配合原告辦理塗
      銷系爭抵押權之登記，原告因而於九十年九月十九日再次委請律師發函通知被
      告銀行彰化分行，請求被告於文到七日內備妥清償證明書並配合原告辦理塗銷
      抵押權設定登記，然被告銀行彰化分行竟以九十年十月八日（九○）合金彰放
      字第六○八三號函表示因陳翠鑾於被告銀行大安分行尚有現欠，故無法核發清
      償證明書及配合辦理塗銷系爭抵押權登記，惟系爭抵押權所擔保之債權既因清
      償而消滅，原告自得請求被告配合辦理塗銷系爭抵押權之登記。
    (四)按陳翠鑾雖早於七十九年一月二十四日即與被告就上開房地設定系爭抵押權，
      惟陳翠鑾係於八十三年七月間始向被告銀行彰化分行借款五百五十萬元，而陳
      翠鑾另筆向被告銀行大安分行之借款九百十萬元，則係於八十年十月間以苗栗
      土地設定抵押權、於八十年十一月借款，足見陳翠鑾先後以上開房地及苗栗土
      地分別設定抵押權並分別向被告借款係屬二事，且系爭抵押權之擔保範圍僅六
      百六十萬元，而陳翠鑾以苗栗土地為擔保向被告銀行大安分行所借款項高達九
      百十萬元，陳翠鑾向被告銀行大安分行所借款項遠超過系爭抵押權之擔保範圍
      ，更足見陳翠鑾向被告銀行大安分行借款九百十萬元與系爭抵押權並無關係；
      被告置系爭抵押權設定契約書內「擔保債權金額」於不論，故將陳翠鑾之前揭
      二筆債務混為一談，主張陳翠鑾所借九百十萬元債務亦為系爭抵押權擔保效力
      所及，要無理由。
    (五)再按系爭抵押權固屬最高限額抵押權，惟最高限額抵押權設定後，就新發生之
      債權，仍需雙方當事人主觀上有認識屬於最高限額抵押權擔保範圍，始可據以
      主張優先受償，且被告經營銀行，設定抵押權契約書乃定型化契約條款，借款
      人居於經濟弱勢，為求能獲准貸款，根本無法就契約內容爭執，再者陳翠鑾設
      定系爭抵押權時，其目的係為投資不動產及住宅修繕，衡其性質並無「繼續的
      法律關係或一定種類交易」，亦即於設定系爭抵押權時，陳翠鑾並無日後不定
      期借款之預見，依照常理並無設定最高限額抵押權之必要，系爭抵押權之所以
      登記為最高限額抵押權，而非一般抵押權，完全係基於被告定型化契約所致，
      是系爭抵押權設定契約書所載「擔保權利總金額本金最高限額新台幣六百六十
      萬元」、「聲請登記以外之其他約定事項：本抵押權設定契約書之擔保物提供
      人所提供之本抵押物，其擔保範圍包括義務人、債務人對權利人臺灣省合作金
      庫（以下簡稱貴庫）現在（包括過去所負現在尚未清償）及將來所負之借款、
      票據、保證、開發國內外信用狀、損害賠償等之一切債務。」二項條款，依消
      費者保護法第十二條「定型化契約中之條款違反誠信原則，對消費者顯失公平
      者，無效。」之規定，自無法據以主張陳翠鑾於八十年十一月十日向被告銀行
      大安分行所借九百十萬元債務為系爭抵押權擔保效力所及。
    (六)末按陳翠鑾因為依約清償其以苗栗土地為擔保向被告銀行大安分行所借九百十
      萬元債務，經被告銀行大安分行於八十四年二月間聲請拍賣抵押物後，就拍賣
      抵押物所得價金仍不足清償部分，業經陳翠鑾與被告銀行大安分行達成和解，
      以由陳翠鑾自八十四年五月起按月清償一萬九千元之方式分期償還，陳翠鑾並
      按月清償至今，已如前述，被告既與陳翠鑾就該筆九百十萬元之借款債務成立
      和解契約，同意由陳翠鑾分期清償，而陳翠鑾迄今均按期履約，被告自無違反
      和解契約再聲請拍賣系爭抵押物之理，是縱認系爭抵押權設定契約書之條款並
      未違反消費者保護法，仍為有效之約定，然原告就系爭抵押權所擔保之債務既
      已清償完畢，而陳翠鑾之另筆九百十萬元借款債務又因與被告達成分期清償之
      和解且均有履約，被告自無再就已達成分期清償和解之債務，再行主張為系爭
      抵押權擔保效力所及，而聲請拍賣上開房地以實行系爭抵押權之理。
  三、證據：提出死亡證明書、遺產分割契約書、遺產稅繳清證明書、土地所有權狀
      、土地登記謄本、建物登記謄本、抵押權設定契約書、借據、律師函、合作金
      庫彰化分行函、放款繳款存根、存款憑條、陳翠鑾活期儲蓄存款存摺（影本）
      、本院九十年度拍字第三五五八號民事裁定為證，並請求調閱臺灣新竹地方法
      院八十四年度執字第六七一號卷宗。
乙、被告方面：
  一、聲明：如主文所示。
  二、陳述：
    (一)依被告與原告之母陳翠鑾於七十九年一月間所簽訂系爭抵押權設定契約書其他
      約定事項第一項之約定：「本抵押權設定契約書之擔保物提供人（即義務人）
      所提供之本抵押物，其擔保範圍包括義務人、債務人對權利人（即抵押權人）
      臺灣省合作金庫（以下簡稱貴庫）現在（包括過去所負現在尚未清償）及將來
      所負之借款、票據、保證、．．．等之一切債務。」觀之，被告與陳翠鑾間所
      設定登記之系爭抵押權係屬最高限額抵押權，而系爭抵押權係於七十九年一月
      二十二日設定登記，存續期間至一百零九年一月二十二日止，而陳翠鑾係在八
      十年十一月十八日向被告銀行大安分行借款九百十萬元，該九百十萬元之借款
      時間既在系爭抵押權存續期間內，則在系爭抵押權約定限額範圍內，該九百十
      萬元債權亦為系爭抵押權擔保效力所及，被告自得主張行使系爭抵押權，雖為
      抵押物之上開房地嗣後移轉予原告所有，依民法第八百六十七條之規定，並不
      影響被告就系爭抵押權之行使。
    (二)陳翠鑾所有苗栗土地經被告聲請拍賣後，拍賣所得價金不足清償陳翠鑾向被告
      銀行大安分行所借九百十萬元債務，就不足額清償部分，因陳翠鑾無其他財產
      可供執行，故被告曾一併查扣陳翠鑾之薪資，因陳翠鑾之職業係老師，陳翠鑾
      覺得不好意思，才改由陳翠鑾按月以相當於三分之一薪資之一萬九千元清償被
      告之方式，以代查扣薪資，並非被告與陳翠鑾有和解之合意。又自陳翠鑾按月
      履行清償義務後，被告即撤銷對陳翠鑾薪資之查封，目前被告已無查封陳翠鑾
      之薪資。
    (三)系爭抵押權契約訂立時，相關契約約定事項均曾向借款人陳翠鑾說明，故系爭
      抵押權契約不符合定型化契約之要件，而由被告之徵信報告可看出，被告於借
      貸九百十萬元予陳翠鑾時，即已知有系爭抵押權存在，於苗栗土地經拍賣不足
      清償九百十萬元抵押債務後，未續實行系爭抵押權，係因被告之執行人員可能
      不同。又嗣原告欲清償系爭抵押權所擔保之債務前曾通知被告，被告當時即曾
      發函告知原告尚有他筆債款未為清償。
  三、證據：提出授信約定書、他項權利證明書、抵押權設定契約書暨其他約定事項
      、授信申請批覆書、不動產調查表、徵信報告表、放款帳務資料查詢單、借據
      為證。
    理      由
一、原告起訴主張：原告之母陳翠鑾於七十九年一月二十二日經原告之父黃杰仁同意
    ，提供於婚姻關係存續中黃杰仁以陳翠鑾名義所購入、坐落台中市○○區○○段
    二三八之二四地號、同段二三九之二五地號二筆土地及其上建物即門牌號碼台中
    市北區三光巷九十弄六十二號房屋乙棟為擔保，設定最高限額六百六十萬元之抵
    押權予被告，後於八十三年七月二十八日原告之父黃杰仁死亡後，上開房地由原
    告繼承並辦妥繼承登記，而陳翠鑾則基於系爭抵押權於八十三年八月二十三日向
    被告銀行彰化分行借款五百二十五萬元。嗣九十年七月間，原告向被告銀行彰化
    分行查詢陳翠鑾以上開房地為擔保向該分行所借款項尚欠本息之金額，經被告銀
    行彰化銀行告知原告陳翠鑾在該分行現所欠金額為本金八六一七四○元正及自九
    十年八月二十三日起至清償日止之利息，原告即於九十年九月六日代陳翠鑾清償
    上揭款項，後原告因系爭抵押權所擔保之債務業因清償而消滅，遂要求被告核發
    清償證明書予原告，詎被告竟以陳翠鑾前另提供其所有苗栗土地設定抵押權、而
    於八十年十一月十八日向被告銀行大安分行借款九百十萬元，尚有債款未清償為
    由，拒絕核發清償證明書予原告，然陳翠鑾於八十年間以苗栗土地設定抵押權並
    借款九百十萬元部分，與系爭抵押權之設定並無關係，該部分債務非系爭抵押權
    擔保效力所及，且該部分債務經被告銀行大安分行拍賣擔保物即苗栗土地後，就
    不足清償部分亦經陳翠鑾與被告達成和解，由陳翠鑾按月清償一萬九千元，被告
    亦無就已達成分期清償和解之債務，再行主張為系爭抵押權擔保效力所及，起訴
    請求確認被告就系爭抵押權所擔保之債權不存在等語。
二、被告則以：系爭抵押權係屬最高限額抵押權，其存續期間為自七十九年一月二十
    二日至一百零九年一月二十二日止，而陳翠鑾向被告銀行大安分行借款九百十萬
    元之時間係八十年十一月十八日，乃在系爭抵押權存續期間內，依陳翠鑾與被告
    間系爭抵押權設定契約書就系爭抵押權擔保範圍所為之約定，被告之該九百十萬
    元債權自為系爭抵押權擔保效力所及，被告自得主張行使系爭抵押權等語。
三、按確認法律關係之訴，非原告有即受確認判決之法律上利益者，不得提起之，民
    事訴訟法第二百四十七條第一項定有明文。所謂即受確認判決之法律上利益，係
    指法律關係之存在否不明確，致原告在私法上之地位有受侵害之危險，而此危險
    得以對於被告之確認判決除去之者而言（最高法院五十二年台上字第一九二二號
    判例意旨參照）。本件原告起訴主張被告系爭抵押權所擔保之債權已因清償而消
    滅，被告則抗辯因系爭抵押權之債務人陳翠鑾在被告銀行大安分行尚有他筆借款
    尚未清償，該筆借款債權亦為系爭抵押權擔保效力所及，系爭抵押權所擔保之債
    權並未因清償而消滅，兩造爭執者既為系爭抵押權所擔保之債權是否業因清償而
    消滅，如不訴請確認，則系爭抵押權所擔保之債權存否，無法明確，且因被告業
    已提出拍賣抵押物之聲請，兩造間之此項爭執如不予釐清，將致原告所有上開房
    地逕受拍賣，不得謂原告在私法上之地位無受侵害之危險，揆之首開說明，原告
    提起本件確認之訴以排除此項危險，與上開法條之規定並無不符，合先陳明。
四、原告主張原告之母陳翠鑾於七十九年一月二十二日經原告之父黃杰仁同意，提供
    於婚姻關係存續中黃杰仁以陳翠鑾名義所購入之上開房地為擔保，設定系爭最高
    限額六百六十萬元之抵押權予被告，後於八十三年七月二十八日原告之父黃杰仁
    死亡後，上開房地由原告繼承並辦妥繼承登記，而陳翠鑾則基於系爭抵押權於八
    十三年八月二十三日向被告銀行彰化分行借款五百二十五萬元，原告嗣於九十年
    九月六日代陳翠鑾清償上揭借款尚欠之本金八六一七四○元正及自九十年八月二
    十三日起至清償日止之利息；又原告主張陳翠鑾另於八十年十月十六日提供苗栗
    土地為擔保，設定最高限額抵押權一千萬元予被告，嗣於八十年十一月十八日向
    被告銀行大安分行借款九百十萬元，該筆九百十萬元債務後因未依約按期清償，
    經被告聲請拍賣苗栗土地後，拍賣所得價金不足清償該九百十萬元借款本息等事
    實，均為被告所不爭執，並有原告所提出之死亡證明書、遺產分割契約書、遺產
    稅繳清證明書、土地所有權狀、土地登記謄本、建物登記謄本、抵押權設定契約
    書、借據、律師函、被告銀行彰化分行函、放款繳款存根、存款憑條等可資佐證
    ，並經調閱臺灣新竹地方法院八十四年度執字第六七一號卷宗屬實，堪信原告之
    上開主張為真。
五、原告主張系爭抵押權所擔保之債權業因清償而消滅，陳翠鑾另於八十年十一月十
    八日向被告銀行大安分行所借九百十萬元之借款債務係以其他抵押物為擔保，與
    系爭抵押權無關，非系爭抵押權擔保效力所及，及系爭抵押權設定契約書暨其他
    約定事項係屬定型化契約，系爭抵押權設定契約書其他約定事項第一項有關系爭
    抵押權擔保範圍之約定違反誠信原則，依消費者保護法第十二條之規定，應屬無
    效等語，則為被告所否認，並抗辯系爭抵押權債務人陳翠鑾之另筆九百十萬元借
    款債務，係於系爭抵押權存續期間內所借，被告之該筆債權亦為系爭抵押權擔保
    效力所及，陳翠鑾該筆九百十萬元借款債務既未清償完畢，系爭抵押權所擔保之
    債權仍存在等語。是本件爭執之焦點，厥為系爭抵押權設定契約書就系爭抵押權
    擔保範圍之約定是否因違反誠信原則而無效，及陳翠鑾向被告銀行大安分行所借
    另筆九百十萬元之借款債務是否為系爭抵押權擔保效力所及。經查：
  (一)按所謂定型化約款，係指依照當事人一方預定用於同類契約之條款而訂定之契約
    ，為民法第二百四十七條之一所規定，被告與陳翠鑾先後所簽訂之系爭抵押權及
    苗栗土地最高限額抵押權契約既為被告單方面為與多數人締約為目的而訂定之契
    約，自為定型化契約甚明，陳翠鑾與被告間就系爭抵押權及苗栗土地所設定之最
    高限額一千萬元抵押權之抵押權設定契約書「其他約定事項」第一條均約定：「
    本抵押權設定契約書之擔保物提供人（即義務人）所提供之本抵押物，其擔保範
    圍包括義務人、債務人對權利人（即抵押權人）臺灣省合作金庫（以下簡稱貴庫
    ）現在（包括過去所負現在尚未清償）及將來所負之借款、票據、保證、開發國
    內外信用狀、損害賠償等之一切債務。」為兩造所不爭執，並有被告所提出之抵
    押權設定契約書暨其他約定事項在卷可稽，然上開約款是否因為有免除或減輕預
    定契約條款之當事人之責任、加重他方當事人之責任、使他方當事人拋棄權利或
    限制其行使權利或其他於他方當事人有重大不利益等情，按其情形顯失公平者，
    均須於具體案例中就其所使用之定型化約款，衡量契約當事人之利益狀況而為判
    斷。按諸陳翠鑾與被告間之上開約定，就系爭抵押權擔保債權之基礎關係雖無明
    確約定，惟所謂最高限額之抵押契約，係指所有人提供抵押物，與債權人訂立在
    一定金額之限度內，擔保現在已發生及將來可能發生之債權之抵押權設定契約而
    言，此種抵押權所擔保之債權，除訂約時已發生之債權外，即將來發生之債權，
    在約定限額之範圍內，亦為抵押權效力所及，雖抵押權存續期間內已發生之債權
    ，因清償或其他事由而減少或消滅，原訂立之抵押契約依然有效，嗣後在存續期
    間內陸續發生之債權，債權人仍得對抵押物行使權利（最高法院著有六十六年台
    上字第一○九七號判例參照），是最高限額抵押權所擔保之債權，係依最高限額
    之抵押契約之約定定之，並未限定由「一定債之關係」所發生之債權，始為抵押
    權效力所及，契約當事人如訂定以將來可發生之債權為被擔保債權，已非法所不
    許，且概括最高限額抵押權之設定，依契約自由原則，尚無全面否定之理由，況
    其既已有最高限額之約定，對於抵押人而言，並無無法預測之弊害，且最高限額
    抵押權擔保之效力業已確定，並經登記而予公示，對第三人亦不致發生無法預測
    之損害，是陳翠鑾與被告間上開約定無非就上揭抵押權擔保之債權範圍為種類之
    約定，並非加重債務人之責任，就抵押權擔保之債權範圍加以擴張，已難謂有何
    顯失公平之情，而有違反誠信原則之虞。況陳翠鑾於與被告簽訂抵押權設定契約
    書時，如其目的僅在擔保某特定債權，儘可要求訂立一般抵押權設定契約，而觀
    諸陳翠鑾與被告先後所簽二抵押權契約書其他約定事項所載，上開約定條款均位
    於抵押權設定契約書所附其他約定事項之首行，極易為訂約當事人所了解，其印
    刷之字體大小，既未刻意縮小字體或將之緊密排列，亦未故意使用艱深難懂之字
    眼，使訂約人在閱讀及理解上有所困難，是以訂約當時，被告自不可能挾其經濟
    上或法律上之優勢迫使陳翠鑾接受有違平等互惠原則之約款，故上開部分之約款
    實質上並未侵害抵押人法律上應受保障之正當利益或破壞契約交易上應有之平等
    互惠原則，原告主張系爭約款該當消費者保護法第十二條云云，殊難謂合。
  (二)次按最高限額抵押與一般抵押不同，在一般抵押，因必先有被擔保之債權存在，
    而後抵押權始得成立，如拍賣抵押物結果，不足以清償抵押債權部分，即為普通
    債權，不能再優先受償。而最高限額抵押，係在一定金額限度內，擔保現在已發
    生及將來可能發生之債權，倘同一債務人提供二筆抵押物先後與債權人訂立最高
    限額抵押契約，除當事人有特約，對已發生及將來可能發生之債權，限定為其中
    某一筆抵押不動產所擔保者外，如該二件最高限額抵押契約均約定所擔保債權包
    括現在、過去及將來發生之債權，則抵押權人自得就已發生之債權同時或先後對
    該二筆抵押物實行抵押權，不因已對其中一筆抵押物拍賣不獲全部清償，而影響
    另筆抵押物之優先受償權利，亦即該二筆抵押物對最高限額抵押權人而言，具有
    共同擔保之性質（最高法院八十五年度台上字第七六五號判決意旨參照）。查，
    陳翠鑾先後與被告所簽定之系爭抵押權及苗栗土地所設定之最高限額一千萬元抵
    押權之抵押權設定契約書「其他約定事項」第一條均係約定：「本抵押權設定契
    約書之擔保物提供人（即義務人）所提供之本抵押物，其擔保範圍包括義務人、
    債務人對權利人（即抵押權人）臺灣省合作金庫（以下簡稱貴庫）現在（包括過
    去所負現在尚未清償）及將來所負之借款、票據、保證、開發國內外信用狀、損
    害賠償等之一切債務。」已如前述，則陳翠鑾先後與被告所簽訂之上揭二件最高
    限額抵押權所擔保之債權均及於現在、過去及將來發生之債權，要無疑義，且於
    該二件抵押權設定契約書暨其他約定事項中，均未特定各該抵押權所擔保債權發
    生之基礎關係，亦無特別約定陳翠鑾向被告銀行大安分行所借九百十萬元僅以苗
    栗土地供擔保、或系爭抵押權不擔保以其他抵押物供擔保之債權之記載，原告復
    未舉證證明陳翠鑾與被告間就系爭抵押權有僅擔保特定債權之約定，則陳翠鑾先
    後提供本件台中市北屯區三光巷九十弄六十二號房地與苗栗土地供擔保與被告設
    定最高限額抵押權，顯具共同擔保之性質，而系爭抵押權存續期間為自七十九年
    一月二十二日起至一百零九年一月二十二日止，亦為兩造所不爭執，復有土地登
    記簿謄本、建物登記簿謄本在卷可按，陳翠鑾向被告銀行大安分行借款九百十萬
    元之時間則係在八十年十一月十八日，乃在系爭抵押權存續期間內，則陳翠鑾向
    被告銀行大安分行所借九百十萬元債務自為系爭抵押權擔保效力所及，原告主張
    陳翠鑾向被告銀行大安分行所借之另筆九百十萬元借款債務非系爭抵押權擔保效
    力所及，委不足採。至原告另主張陳翠鑾所有苗栗土地經拍賣後，拍賣所得價金
    不足清償所借之九百十萬元借款債務，就不足額清償部分業經陳翠鑾與被告銀行
    大安分行達成和解，由陳翠鑾以按月清償一萬九千元之方式分期清償，惟被告亦
    否認曾與陳翠鑾達成分期清償之和解，抗辯係陳翠鑾主動為清償；查，陳翠鑾自
    八十四年五月間起即有按月清償一萬九千元之事實，固為被告所不爭執，且有原
    告提出之存摺影本可考，惟姑不論原告並未舉證證明陳翠鑾該項按期清償行為，
    係基於陳翠鑾與被告間之和解契約而為之，且縱陳翠鑾與被告間確有該和解契約
    存在，然陳翠鑾向被告銀行大安分行所借九百十萬元借款債務既為系爭抵押權擔
    保效力所及，則此亦僅係被告得否實行抵押權、原告得否提起債務人異議之訴之
    問題，亦不得據以否認陳翠鑾向被告銀行大安分行所借九百十萬元借款債務為系
    爭抵押權擔保效力所及，而進而請求確認系爭抵押權所擔保之債權不存在。
  (三)再按最高限額之抵押契約，如未定存續期間，其性質與民法第七百五十四條第一
    項所定就連續發生之債務為保證而未定有期間之保證契約相似，類推適用同條項
    規定，抵押人固得隨時通知債權人終止抵押契約，對於終止契約後發生之債務，
    不負擔保責任。反之，此種抵押契約定有存續期間者，訂立契約之目的，顯在擔
    保存續期間內所發生之債權，凡在存續期間所發生之債權，皆為抵押權效力所及
    ，於存續期間屆滿前所發生之債權，債權人在約定限額範圍內，對於抵押物均享
    有抵押權，除債權人拋棄為其擔保之權利外，自無許抵押人於抵押權存續期間屆
    滿前，任意終止此種契約。縱令嗣後所擔保之債權並未發生，僅債權人不得就未
    發生之債權實行抵押權而已，非謂抵押人得於存續期間屆滿前終止契約而享有請
    求塗銷抵押權設定登記之權利（最高法院著有六十六年台上字第一○九七號判例
    意旨參照）。本件系爭抵押權係訂有存續期間之最高限額抵押權，其存續期間為
    自七十九年一月二十二日起至一百零九年一月二十二日止，已如前述，則系爭抵
    押權於期間屆滿前，固得由抵押人與抵押權人合意終止，然如未能合意終止，亦
    無許抵押人於抵押權存續期間屆滿前任意終止之餘地。查，原告於九十年七月四
    日委請律師發函予被告銀行彰化分行查詢系爭抵押權所擔保債權之現欠本息金額
    時，被告銀行彰化銀行即以九十年八月三十日（九○）合金彰放字第五三二二號
    函通知原告稱：「一、經查陳翠鑾君截至九十年八月二十九日止，在分行現欠本
    金八六一七四○元正，及自九十年八月二十三日起至清償日止之利息。二、另陳
    翠鑾君在本行大安分行尚有催收款項現欠本金六百三十九萬九千七百四十三元正
    及自八十三年十一月十八日起之利息依本行之規定，於清償時需大安分行同意後
    ，始可核發清償證明書。」亦有該通知書在卷可按，被告已明確告知系爭抵押權
    尚有其他擔保債權未獲償，未經被告銀行大安分行同意無法核發清償證明書之意
    旨，顯見被告並無同意於系爭抵押權存續期間屆滿前終止系爭最高限額抵押契約
    之意，且原告固於九十年九月六日代陳翠鑾清償其於八十三年八月二十三日所借
    五百二十五萬元借款之未清償本息，然始終未向被告為終止系爭最高限額抵押契
    約之意思表示，則系爭抵押權設定契約自尚未合法終止，原告請求塗銷系爭抵押
    權亦屬無據。
六、末按不動產所有人設定抵押權後，得將不動產讓與他人。但其抵押權不因此而受
    影響。民法第八百六十七條訂有明文。原告既係於系爭抵押權設定後方因繼承而
    取得系爭抵押權之抵押物（即台中市北屯區三光巷九十弄六十二號房地）所有權
    ，而陳翠鑾向被告銀行大安分行所借九百十萬元債務亦為系爭抵押權擔保效力所
    及，且系爭抵押權存續期間尚未屆滿，系爭抵押權設定契約復未經合法終止，均
    詳如前述，則原告請求確認系爭抵押權所擔保之債權不存在，並請求塗銷系爭抵
    押權設定登記，於法無據，應予駁回。
七、本件判決之結果已臻明確，兩造其餘主張抗辯暨攻擊防禦方法及舉證，經審酌均
    於判決結果無影響，爰不一一論述，附此敘明。
八、據上論結，原告之訴為無理由，依民事訴訟法第七十八條，判決如主文。
中　　　華　　　民　　　國　　九十一　　年　　　六　　　月　　 十三　　 日
                                    臺灣臺中地方法院民事第一庭
~B法　　　官　呂麗玉
右為正本係照原本作成
如對本判決上訴，須於判決送達後二十日內，向本院提出上訴狀，同時表明上訴理由
；如已於本判決宣示後送達前提起上訴者，應於判決送達後十日內補具上訴理由，並
按他造當事人之人數附繕本。
中　　　華　　　民　　　國　　九十一　　年　　　六　　　月　　 二十　　 日
~B法院書記官
